臺灣高等法院刑事判決
110年度上易字第872號
上  訴  人  臺灣士林地方檢察署檢察官
被      告  龍成芬




上列上訴人因被告毒品危害防制條例案件，不服臺灣士林地方法
院110年度易緝字第3號，中華民國110年2月20日第一審判決（起
訴案號：臺灣士林地方檢察署109年度毒偵緝字第51號），提起
上訴，本院判決如下：
    主  文
上訴駁回。 
    理  由
一、本案經本院審理結果，認第一審判決對被告甲○○（下稱被告
    ）為公訴不受理之諭知，核無不當，應予維持，並引用第一
    審判決書記載之理由（如附件）。
二、駁回上訴之說明：
（一）檢察官上訴意旨略以：
 　1、按毒品危害防制條例第35條之1第2款規定：「本條例中華
      民國108年12月17日修正之條文，施行前犯第10條之罪之
      案件，於修正施行後，依下列規定處理：審判中之案件
      ，由法院或少年法院（地方法院少年法庭）依修正後規定
      處理」，而該條文立法理由載明：「關於具體案件適用新
      舊法之說明如下：若該等案件於修正施行前已繫屬於法院
      或少年法院（地方法院少年法庭）者，為求程序之經濟，
      法院或少年法院（地方法院少年法庭）應依修正施行後之
      規定處理，即應依職權為觀察、勒戒或強制戒治之裁定」
      。又按最高法院109年度台抗字第1740號裁定：「毒品危
      害防制條例部分條文業於民國109年1月15日修正公布，並
      於109年7月15日施行。...對於具體案件新舊法如何適用
      ，增訂該條例第35條之1之過渡條款，以杜爭議。其就審
      判中之案件，於第2款規定：「本條例中華民國108年12月
      17日修正之條文施行前犯第10條之罪之案件，於修正施行
      後，依下列規定處理：...審判中之案件，由法院或少年
      法院（地方法院少年法庭）依修正後規定處理；依修正後
      規定應為不起訴處分或不付審理之裁定者，法院或少年法
      院（地方法院少年法庭）應為免刑之判決或不付審理之裁
      定」，此皆為求程序經濟之過渡條款規定，核屬立法形成
      ，且無違反憲法基本原則。基此，犯施用毒品罪，觀察、
      勒戒或強制戒治執行完畢釋放後，3年後再犯施用毒品罪
      者，即應適用觀察、勒戒及強制戒治之規定，而就修正施
      行前犯此類施用毒品罪之審判中案件，於修正施行後，法
      院自應依修正後之規定處理。從而，事實審據此依職權為
      觀察、勒戒之裁定，自無違誤可指。...起訴程序是否違
      背規定，係以案件起訴並繫屬於法院之時點為判斷標準，
      只要起訴時合於法律規定，縱嗣後因法律變更致使法院須
      為不同處理，仍無從反推檢察官之起訴違背規定」。
   2、本案係於毒品危害防制條例修正109年7月15日施行前之同
      年5月14日繫屬原審法院，依前開規定、立法理由及最高
      法院裁定見解所是，法院應依職權為觀察勒戒或強制戒治
      之裁定，原審法院逕為不受理判決，顯與上開條文、立法
      理由及最高法院實務見解相抵，容有未洽，爰依法提起上
      訴。
（二）毒品危害防制條例本次修正，對於施用毒品者不僅強調「
      治療勝於處罰」、「醫療先於司法」之刑事政策，同時強
      化觀察、勒戒或強制戒治處分、命附條件緩起訴處遇措施
      與監禁刑罰間之交替運用，使之相互輔助補充，剛柔並濟
      ，力助施用毒品者重生。尤以新修正之毒品危害防制條例
      第24條之命附條件緩起訴處遇，係考慮施用毒品者之成癮
      性、施用動機或生活環境各有不同，修正前之本條僅列附
      命完成戒癮治療一途之處遇模式，對於例如偶然出於好奇
      施用，但家庭生活環境正常並無毒癮之施用者，若不分個
      案情節、無論有無醫療必要，一律施以戒癮治療，此種處
      遇模式顯然過於僵化而缺乏彈性，故除以往之「觀察、勒
      戒或強制戒治」及「附命緩起訴」雙軌制處遇外，更賦與
      檢察官得依個案情形，以刑事訴訟法第253條之2第1項第4
      至6款或第8款規定，給予施用毒品者義務勞務、繳納處分
      金、心理輔導、法治教育或其他預防再犯措施為附條件之
      緩起訴處分，俾使其能經由多元化之緩起訴處遇，有效並
      適當戒除毒癮而澈底擺脫毒品危害。又機構外之命附條件
      緩起訴處遇相較於機構內之觀察、勒戒及強制戒治而言，
      前者乃結合醫師、觀護人、社工心理諮商等不同領域之專
      業人員參與之治療措施，目的除在戒除施用毒品者身癮、
      心癮外，並使其能經由於機構外之社會參與及接觸，重新
      塑造生活紀律，改變病態行為，以達治療「病患性犯人」
      之效果；相較於後者於勒戒處所、戒治處所內之觀察、勒
      戒或強制戒治而言，仍不失為監禁治療，且其管理人員均
      為監所矯正人員，各處所之資源多寡、專業人才比例不盡
      相同，未能跳脫「收容」功能大於「戒治」之刑罰樣貌。
      縱為屢犯施用毒品罪之成癮慣犯，倘其本次再犯後已自行
      赴醫療機構為戒癮或替代治療，並顯具成效，無論此次距
      最近1次觀察、勒戒或強制戒治執行完畢釋放是否已逾3年
      ，於新修正毒品危害防制條例第24條尚未施行前，檢察官
      仍非不得視其個案情形為「附命緩起訴」，無庸逕向法院
      聲請觀察、勒戒甚而追訴處罰之必要，俾節省有用資源，
      準此，多方面之機構外處遇顯然優於機構內處遇。是在毒
      品未除罪化前，目前之刑事政策，應先落實「除刑不除罪
      」之各項政策，以司法監督施用毒品者機構外之社區戒癮
      治療為主，機構內之戒癮治療為輔，只有不願參與社區治
      療或治療無效者，始以監禁為最後手段。法院於解釋、適
      用本次毒品危害防制條例上開修正條文時，允宜遵循醫療
      專業及刑事政策，保障施用毒品者為病患性犯人之健康權
      ，兼顧保護社會安全及恪遵正當法律程序，確保法治國公
      平法院之具體實現。又本於權力分立原則，法院對檢察官
      職權行使，應予以尊重，雖非謂不得為適度之司法審查，
      惟對於施用毒品者本次所犯如距最近1次觀察、勒戒或強
      制戒治執行完畢釋放後，已逾3年者，檢察官既得本於立
      法者所賦與之職權裁量是否聲請法院裁定觀察、勒戒或為
      命附條件（現行規定僅能附命完成戒癮治療）緩起訴處分
      之多元化處遇，即聲請法院裁定機構內之觀察、勒戒並非
      檢察官所得採取之唯一途徑，法院自不能僭越檢察官之職
      權，逕對施用毒品者裁定應予觀察、勒戒或強制戒治。雖
      修正後之毒品危害防制條例第35條之1第2款規定：「審判
      中之案件，由法院或少年法院（地方法院少年法庭）依修
      正後規定處理；依修正後規定應為不起訴處分或不付審理
      之裁定者，法院或少年法院（地方法院少年法庭）應為免
      刑之判決或不付審理之裁定。」，而該條款之立法說明亦
      說明：「若該等案件於修正施行前已繫屬於法院或少年法
      院（地方法院少年法庭）者，『為求程序之經濟，法院或
      少年法院（地方法院少年法庭）應依修正施行後之規定處
      理，即應依職權為觀察、勒戒或強制戒治之裁定』」等語
      ，似欲透過立法說明由法院依職權裁定觀察、勒戒或強制
      戒治，以替代第20條第1項、第2項所定應由檢察官提出觀
      察、勒戒或強制戒治之聲請，惟若檢察官之「起訴之程序
      違背規定」，法院當不能「為求程序之經濟」便宜行事，
      而應嚴守程序上之正義，尊重檢察官之裁量權，並保障施
      用毒品者能獲得妥適並完善治療或其他有利戒毒途徑處遇
      之機會（最高法院109年度台上字第3826號判決意旨參照
      ）。是依上開說明，本案於前述毒品危害防制條例修正施
      行後，即應由檢察官重啟處遇程序，審酌被告實際狀況，
      或聲請法院裁定將被告觀察、勒戒或為附命緩起訴處分，
      不得對被告追訴處罰，檢察官前所為之起訴，因上開法律
      規定與實務見解改變之情事變更事由，致其程序違背規定
      ，法院即應依刑事訴訟法第303條第1款規定諭知不受理判
      決，核無違誤。
（三）綜上，檢察官上訴指摘原判決與相關條文、立法理由及實
      務見解相抵，顯有誤會，而無理由，爰不經言詞辯論，駁
      回檢察官之上訴。
據上論斷，應依刑事訴訟法第373條、第368條、第372條，判決
如主文。
中　　華　　民　　國　　110 　年　　4 　　月　　30　　日
                  刑事第十四庭  審判長法　官  黃斯偉
                                      法　官  許泰誠
                                      法　官  程克琳
以上正本證明與原本無異。
不得上訴。
                                      書記官  劉靜慧
中　　華　　民　　國　　110 　年　　5 　　月　　4 　　日
〔附件〕
臺灣士林地方法院刑事判決　　　　　　　110年度易緝字第3號
公　訴　人　臺灣士林地方檢察署檢察官
被　　　告　甲○○　女　民國00年00月00日生
                    身分證統一編號：Z000000000號
                    籍設新北市○○區○○○道0段0號6樓
　　　　　　　　　　（新北○○○○○○○○）
                    居新北市○○區○○○街0號3樓
上列被告因違反毒品危害防制條例案件，經檢察官提起公訴(109
年度毒偵緝字第51號），本院判決如下：
    主  文
本件公訴不受理。
    理  由
一、公訴意旨略以：被告甲○○基於施用第二級毒品甲基安非他命
    之犯意，於民國108年8月1日某時許，在臺北市○○區○○○路0
    段000號4樓居所內，以將甲基安非他命置於吸食器內燒烤，
    施用所生煙霧方式，施用第二級毒品甲基安非他命。嗣於10
    8年8月2日零時許，經警持臺灣士林地方法院法官核發之搜
    索票，至臺北市○○區○○○路0段000號4樓對被告甲○○之同居人
    薛傳明執行搜索，當場扣得薛傳明所有第二級毒品甲基安非
    他命1包（淨重：0.7公克）、吸食器等違禁物，而對在場之
    被告甲○○採尿送驗，結果呈安非他命、甲基安非他命陽性反
    應，始悉上情。
二、按起訴之程序違背規定者，應諭知不受理之判決，並得不經
    言詞辯論為之，刑事訴訟法第303條第1款、第307條定有明
    文。又刑事訴訟法第303條第1款所稱「起訴之程序違背規定
    」，係指檢察官提起公訴之訴訟行為於程序上有違法律之規
    定而言。而提起公訴之訴訟行為是否於程序上有違法律規定
    ，原則上，固是以起訴時所存在之事項及法律規定為判斷，
    惟檢察官起訴後始發生之情事變更事由，致法院不能為實體
    審理及判決亦屬「起訴之程序違背規定」（最高法院109年
    度台上字第3826號判決意旨可資參照）。
三、按毒品危害防制條例於108年12月17日修正通過，於109年1
    月15日公布，除第18條、第24條、第33條之1之施行日期由
    行政院定之外，其餘均自公布後6個月即109年7月15日起施
    行。在該次修正條文施行前犯該條例第10條之罪之案件，於
    修正施行後，審判中之案件，由法院依修正後規定處理，修
    正後毒品危害防制條例第35條之1第2款前段定有明文。本件
    被告被訴施用毒品之時間，雖在毒品危害防制條例修正施行
    前，然因本案係於該條例修正施行後在審判中之案件，依據
    上開規定，應依修正後規定處理，核先敘明。
四、按修正後毒品危害防制條例第20條第1項規定：「犯第10條
    之罪者，檢察官應聲請法院裁定，或少年法院（地方法院少
    年法庭）應先裁定，令被告或少年入勒戒處所觀察、勒戒，
    其期間不得逾2月。」同條第3項規定：「依前項規定為觀察
    、勒戒或強制戒治執行完畢釋放後，3年後再犯第10條之罪
    者，適用前2項之規定。」上開所謂「3年後再犯」，只要本
    次再犯（不論修正施行前、後）距最近1次觀察、勒戒或強
    制戒治執行完畢釋放，已逾3年者，即該當之，不因其間有
    無犯第10條之罪經起訴、判刑或執行而受影響（最高法院刑
    事大法庭109年度台上大字第3826號裁定意旨可資參照）。
    再者，毒品危害防制條例本次修正，對於施用毒品者既強調
    「治療勝於處罰」、「醫療先於司法」之刑事政策，強化觀
    察、勒戒或強制戒治處分、命附條件緩起訴處遇措施與監禁
    刑罰間之交替運用，使之相互輔助補充，剛柔並濟，力助施
    用毒品者重生。尤以新修正之毒品危害防制條例第24條之命
    附條件緩起訴處遇，係考慮施用毒品者之成癮性、施用動機
    或生活環境各有不同，修正前之本條僅列附命完成戒癮治療
    一途之處遇模式，對於例如偶然出於好奇施用，但家庭生活
    環境正常並無毒癮之施用者，若不分個案情節、無論有無醫
    療必要，一律施以戒癮治療，此種處遇模式顯然過於僵化而
    缺乏彈性，故除以往之「觀察、勒戒或強制戒治」及「附命
    完成戒癮治療緩起訴」雙軌制處遇外，更賦與檢察官得依個
    案情形，以刑事訴訟法第253條之2第1項第4至6款或第8款規
    定，給予施用毒品者義務勞務、繳納處分金、心理輔導、法
    治教育或其他預防再犯措施為附條件之緩起訴處分，俾使其
    能經由多元化之緩起訴處遇，能有效並適當戒除毒癮而徹底
    擺脫毒品危害。法院於解釋、適用本次毒品危害防制條例上
    開修正條文時，允宜遵循醫療專業及刑事政策，保障施用毒
    品者為病患性犯人之健康權，兼顧保護社會安全及恪遵正當
    法律程序，確保法治國公平法院之具體實現。又本於權力分
    立原則，法院對檢察官職權行使，應予以尊重，雖非謂不得
    為適度之司法審查，惟對於施用毒品者本次所犯如距最近1
    次觀察、勒戒或強制戒治執行完畢釋放後，已逾3年者，檢
    察官既得本於立法者所賦與之職權裁量是否聲請法院裁定觀
    察、勒戒或為命附條件（現行法僅能附命完成戒癮治療）緩
    起訴處分之多元化處遇，即聲請法院裁定機構內之觀察、勒
    戒並非檢察官所得採取之唯一途徑，法院自不能僭越檢察官
    之職權，逕對施用毒品者裁定應予觀察、勒戒或強制戒治。
    雖修正後之毒品危害防制條例第35條之1第2款規定：「審判
    中之案件，由法院或少年法院（地方法院少年法庭）依修正
    後規定處理；依修正後規定應為不起訴處分或不付審理之裁
    定者，法院或少年法院（地方法院少年法庭）應為免刑之判
    決或不付審理之裁定。」另該條款之立法說明亦謂：「若該
    等案件於修正施行前已繫屬於法院或少年法院（地方法院少
    年法庭）者，『為求程序之經濟，法院或少年法院（地方法
    院少年法庭）應依修正施行後之規定處理，即應依職權為觀
    察、勒戒或強制戒治之裁定』」等語，似欲透過立法說明由
    法院依職權裁定觀察、勒戒或強制戒治，以替代第20條第1
    項、第2項所定應由檢察官提出觀察、勒戒或強制戒治之聲
    請，惟若檢察官之「起訴之程序違背規定」，法院當不能「
    為求程序之經濟」便宜行事，而應嚴守程序上之正義，尊重
    檢察官之裁量權，並保障施用毒品者能獲得妥適並完善治療
    或其他有利戒毒途徑處遇之機會。從而，若施用毒品者本次
    同時施用第一級、第二級毒品時間，距其最近1次觀察、勒
    戒或強制戒治執行完畢釋放日已逾3年，縱於其間曾因犯施
    用第一級或第二級毒品罪，經起訴、判刑或執行，仍應依修
    正後之毒品危害防制條例第20條第3項、現行第24條等規定
    ，由檢察官基於一次性之整體規劃而重啟處遇程序，視個案
    情形是否適合「觀察、勒戒或強制戒治」或給予「附命完成
    戒癮治療緩起訴處分」之機會。檢察官逕予提起公訴，法院
    無從替代檢察官為上開合義務性之裁量處遇，應認起訴程序
    違背規定，且無從補正，依法諭知不受理判決（最高法院10
    9年度台上字第3826號判決意旨可資參照）。
五、經查，被告甲○○前因施用毒品案件，經依法院裁定送觀察、
    勒戒及強制戒治後，於96年2月15日強制戒治期滿釋放，並
    由臺灣板橋地方檢察署(嗣更名為臺灣新北地方檢察署)檢察
    官以96年度戒毒偵字第192號為不起訴處分確定等情，此有
    臺灣高等法院被告前案紀錄表在卷可參；因被告本案被訴施
    用第二級毒品之時間，距其最近1次強制戒治執行完畢釋放
    日已逾3年，縱其於其間曾數次因犯施用毒品罪，經起訴、
    判刑或執行，然依前開說明，仍應依修正後之毒品危害防制
    條例第20條第3項、現行第24條等規定，由檢察官依職權裁
    量是否向法院聲請觀察、勒戒或給予附命完成戒癮治療緩起
    訴處分之機會，檢察官逕予提起公訴，即屬起訴程序違背規
    定，且無從補正，自應諭知不受理判決，並不經言詞辯論為
    之。
據上論斷，應依刑事訴訟法第303條第1款、第307條，判決如主
文。
中　　華　　民　　國　110 　　年　　2 　　月　　20　　日
                  刑事第八庭  審判長法　官  李育仁
                                    法　官  蘇琬能
                                    法　官  黃依晴
以上正本證明與原本無異。
如不服判決應於收受送達後20日內向本院提出上訴書狀，並應敘
述具體理由。如其未敘述上訴理由者，應於上訴期間屆滿後20日
內向本院補提上訴理由書（均需按照他造當事人之人數附繕本）
「切勿逕送上級法院」。
                                    書記官  楊雅媖
中　　華　　民　　國　110 　　年　　2 　　月　　20　　日